最高法院刑事判決　　　　　　　　　　　　　　　九十一年度台上字第一三八六號
　　上　訴　人　丙 ○ ○
　　　　　　　　乙 ○ ○
　　　　　　　　甲 ○ ○
　　右三人共同
　　選任辯護人　林 辰 彥律師
　　　　　　　　黃 淑 怡律師
　　　　　　　　張 凱 輝律師
　　上　訴　人　庚○○○
　　　　　　　　癸 ○ ○
　　右　二　人
　　選任辯護人　陳 鄭 權律師
　　上　訴　人　辛 ○ ○
　　選任辯護人　梁
　　上　訴　人　丁 ○ ○
　　選任辯護人　李 建 賢律師
　　上　訴　人　戊 ○ ○
　　　　　　　　壬 ○ ○
　　　　　　　　己 ○ ○
右上訴人等因常業詐欺案件，不服台灣高等法院中華民國九十年九月十九日第二審更
審判決（八十九年度上更(二)字第三０九號，起訴案號：台灣桃園地方法院檢察署八十
三年度偵字第八三七八、九○四三號），提起上訴，本院判決如左：
    主  文
原判決關於丙○○、乙○○、甲○○、壬○○、庚○○○、癸○○、丁○○、己○○
、辛○○、戊○○部分撤銷，發回台灣高等法院。
    理  由
本件原判決認定：一上訴人乙○○、丙○○、壬○○三人共同意圖為自己不法之所有
，由乙○○自民國八十一年七月二十五日起，向羅煥鑫承租桃園縣新屋鄉九斗村九斗
四之二號房屋私設屠宰場，繼之以電話為聯絡工具分別向桃園縣新屋鄉、觀音鄉之文
秀種畜場、天茂牧場及數家小型養豬場，以病豬每隻每公斤新台幣（下同）三十五元
至五十四元，死豬每公斤約十至十二元之價格，搜購染有疾病之病豬或已死亡之豬隻
，運回上開屠宰場，未經主管機關之衛生檢查，委由丙○○、壬○○二人負責屠宰，
並將肉處理分割為排骨、瘦肉、大排、五花肉、豬肉、內臟等，貯存於冷凍庫等待銷
售，而以瘦肉每台斤三十元或三十六元，排骨每台斤十五元至二十元、大排每台斤約
四十至四十五元、五花肉每台斤三十五、三十六元、豬肉每台斤十元、內臟每付三百
八十元不等之價格販賣，使不知情之呂學地、李俊德、吳朝文、吳朝財、葉雲等食品
業者陷於錯誤而支付價金購入，以製作肉類產品，供一般民眾食用，三人並反覆為之
恃以為生。嗣於八十三年七月七日為法務部調查局桃園縣調查站，在上址查獲。並扣
得如原判決附表一所示為乙○○所有供上開犯罪所用之物。二上訴人庚○○○與上訴
人丁○○、己○○、戊○○、及葉德清（已判決確定）、綽號「胖子」、「小賴」、
「小弟」等不詳姓名成年男子共同意圖為自己不法之所有，自八十二年十二月間起，
由丁○○、己○○、戊○○三人分至桃園縣、新竹縣、苗栗縣等地之養豬場，以死豬
每隻二千五百元，病豬每隻二千餘元至四千餘元之代價，搜購病、死豬運回庚○○○
所經營位於新竹縣竹北市○○里○鄰○○段泉州厝小段十六之四號興建之屠宰場內，
未經主管機關之衛生檢查，委由葉德清及綽號「胖子」、「小賴」、「小弟」等人予
以屠宰，再按後腿肉等部位予以處理分割，貯存於冷凍庫冰存待售，繼而以略低於市
價之每台斤約四十元之價格販售，使不知情之阮鏡秋、陳品聰等食品業者陷於錯誤而
支付價金購入，以製作肉類食品，詹女等人並反覆為之恃以為生。嗣於八十三年七月
七日為法務部調查局桃園縣調查站於上址查獲。並扣案如原判決附表二所示庚○○○
所有供上開犯罪所用之物，及與本件無涉之桌曆二冊、通訊錄一冊、過氧化氫一桶、
磅重單四冊。三上訴人癸○○與戊○○共同意圖為自己不法之所有，自七十九年間起
，分向苗栗縣竹南地區之民間養豬戶購買病豬或已死亡之豬隻，在癸○○所經營之新
竹縣竹北市斗崙里一鄰一號私設屠宰場內未經主管機關之衛生檢查即予以屠宰、去皮
、去骨，分割成為瘦肉、排骨予以冷凍而以與市價相當之每斤五十元之代價出售，使
不知情之吳國樑等食品業者陷於錯誤而支付價金購入，以製作肉類食品。上訴人辛○
○明知上情，仍與癸○○、戊○○基於共同犯意聯絡，自八十一年三月間至八十二年
四月間止，受僱於上開屠宰場內擔任屠宰豬隻之工作，渠等均反覆為之恃以為生。嗣
於八十三年七月七日為法務部調查局桃園縣調查站於上址查獲。並扣得如原判決附表
三所示癸○○所有供上開犯罪所用之物，及與本件無涉之電話簿二本、與大勝飼料公
司許清潭之交易憑證、交易單、地磅單。四上訴人甲○○係台中縣大里市○○街二九
六號「永盛冷凍食品行」負責人，販賣肉類加工食品香腸、小排骨及豬肉，意圖為自
己不法之所有，明知其弟乙○○及庚○○○所販售之豬肉及排骨，係取自未經農政機
關檢驗合格之私宰病死豬，且有害人體健康之腐敗或變質豬肉，竟仍自八十二年六月
間起，以每公斤二十五元至二十七元（一般肉品市價約四、五十元）之低價，向乙○
○、庚○○○購買病死豬肉及大排骨，並自前揭時起，將排骨以低於市價約五、六元
之賣價出售予不知情之沈欽琮製作排骨湯，將香腸以與市價相同之每斤六十五元，賣
予在台中經營餐廳並不知情之張茂財及其他不特定之顧客，使彼等陷於錯誤而支付價
金，甲○○並反覆為之恃以為生。嗣於八十三年七月七日為法務部調查局桃園縣調查
站於上址查獲。並扣得如原判決附表四所示甲○○所有供犯罪所用之物等情，因而撤
銷第一審關於庚○○○、癸○○、丁○○、己○○、辛○○、戊○○等部分之判決，
依牽連犯之規定，從一重改判仍論處庚○○○、癸○○、丁○○、己○○、辛○○、
戊○○常業詐欺各罪刑，及維持第一審論處丙○○、乙○○、甲○○、壬○○常業詐
欺各罪刑之判決，駁回丙○○、乙○○、甲○○、壬○○在第二審之上訴，固非無見
。
惟按科刑之判決書，其應記載之犯罪事實，為論罪科刑適用法律之基礎，故凡於適用
法令有關之重要事實，必須詳予認定，明確記載，始為適法。查刑法之常業詐欺罪，
以行為人有為自己或第三人不法所有之意圖、施用詐術使人陷於錯誤及使人交付財物
、並恃之以維生為構成要件，其詐取財物若何為適用法律之重要事項，自應詳予認定
，明確記載。本件原判決對於乙○○、丙○○、壬○○、庚○○○、丁○○、己○○
、戊○○、癸○○、辛○○、甲○○等人，共同將病豬或死豬屠宰處理後，貯存於冷
凍庫內等待銷售，嗣分別販賣予不知情之呂學地、李俊德、吳朝文、吳朝財、葉雲、
阮鏡秋、陳品聰、吳國樑、沈欽琮、張茂財等人，並恃之以維生，究竟各詐取財物若
干，並未詳加認定，自不足為適用法律、妥適量刑之依據，難謂適法。又原判決理由
內記載乙○○、丙○○、壬○○三人；庚○○○、丁○○、己○○、戊○○、葉德清
、綽號「胖子」、「小賴」、「小弟」等八人成年男子；癸○○、文運芳、戊○○、
辛○○等四人，就所犯食品衛生管理法第三十二條第一項第一款之罪及刑法第三百四
十條之常業詐欺罪，有行為之分擔，犯意之聯絡，均為共同正犯云云，然依原判決理
由內所引之證據，似僅能分別證明：丙○○、壬○○有受僱為乙○○宰殺病、死豬之
行為；戊○○、丁○○、己○○有為庚○○○搜購運送病、死豬之行為；辛○○有為
癸○○宰殺病、死豬，戊○○有為癸○○搜購載運病、死豬之行為。究竟丙○○、壬
○○、戊○○、丁○○、己○○、辛○○等人有無於宰殺病、死豬或搜購載運病、死
豬外，復參與以該病、死豬肉冒充正常豬肉之販賣，因而詐取不法利益之行為，亦即
就常業詐欺罪部分，有何犯意之聯絡及行為之分擔，原判決並未說明其依憑之證據及
理由，遽論渠等共犯常業詐欺罪責，自有調查職責未盡及判決理由不備之違法。上訴
意旨指摘原判決關於丙○○、乙○○、甲○○、壬○○、庚○○○、癸○○、丁○○
、己○○、辛○○、戊○○部分不當，尚非全無理由，應認該部分仍有撤銷發回更審
之原因。
據上論結，應依刑事訴訟法第三百九十七條、第四百零一條，判決如主文。
中      華      民      國    九十一    年      三      月     十四     日
                              最高法院刑事第八庭
                                  審判長法官  莊  登  照
                                        法官  洪  明  輝
                                        法官  黃  一  鑫
                                        法官  魏  新  和
                                        法官  林  秀  夫
      右正本證明與原本無異
                                              書  記  官
中      華      民      國    九十一    年      三      月     二十     日
